【裁判字號】    90,自,51
【裁判日期】    920725
【裁判案由】    偽造文書等
【裁判全文】
臺灣高雄地方法院刑事判決                              九十年度自字第五一號
    自  訴  人  甲○○
    代  理  人  陳清和律師
    被      告  戊○○
                乙○○
    共      同
    指定辯護人  本院公設辯護人   丁○○
右列被告等因偽造文書等案件，經自訴人提起自訴，本院判決如左：
    主  文
本件自訴不受理。
    理  由
一、自訴意旨略以：被告戊○○與被告乙○○共同基於犯意聯絡及行為分擔，於民國
    八十九年二月間，由被告戊○○經友人介紹認識而向自訴人謊稱其友在中華電信
    股份有限公司（下稱中華電信）任職，有權依員工資格低價認購該公司即將上市
    之股票，致自訴人陷於錯誤，於同年三月二十八日十四時許在高雄市○○○路「
    彩色巴黎」泡沫紅茶店委託被告戊○○代購該公司尚未上市之股票五千股，而交
    付新臺幣（下同）四十八萬五千元予被告戊○○。迄同年四月中旬，被告戊○○
    通知自訴人已代向中華電信之員工「丙○○」購得未上市股票五千股，並提出偽
    造之股票轉讓合約書、律師證明書、「丙○○」之印鑑證明、特別聲明書、切結
    書、股票保管條及「丙○○」所簽發面額七十五萬元之本票一張交予自訴人而行
    使之。惟俟中華電信之股票上市後，被告戊○○始終未將股票交予自訴人，經向
    丙○○本人查詢，始知前開文件均為被告戊○○所偽造，並將責任推諉其前手即
    被告乙○○，足證被告二人為詐騙集團，而為前揭犯行之共同正犯，因認被告等
    均涉犯刑法第二百零一條第一項之偽造有價證券罪、同法第二百十六條、第二百
    十條之行使偽造私文書罪、同法第二百十八條第一項之偽造公印文罪、同法第三
    百三十九條第一項之詐欺取財罪嫌等語。
二、按犯罪之被害人得提起自訴。犯罪事實之一部提起自訴者，他部雖不得自訴亦以
    得提起自訴論。但不得提起自訴部分係較重之罪，或其第一審屬於高等法院管轄
    ，或第三百二十一條之情形者，不在此限。又不得提起自訴而提起者，應諭知不
    受理之判決。刑事訴訟法第三百十九條第一項前段、第二項及第三百三十四條分
    別定有明文。又此處所謂之被害人，係指犯罪當時之直接被害人而言，其非犯罪
    當時之直接被害人，依法既不得提起自訴，縱使嗣後因其他原因，致犯罪時所侵
    害之法益歸屬於其所有，要亦不能追溯其當時之自訴為合法，最高法院著有五十
    六年台上字第二三六一號判例可資參照。是如犯罪事實之一部為較重之罪，而自
    訴人並非該罪犯罪當時之直接被害人，自不得提起自訴，依法應諭知不受理之判
    決，合先敘明。
三、經查，依自訴意旨所載，被告等涉嫌共同偽造股票轉讓合約書、律師證明書、「
    丙○○」之印鑑證明、特別聲明書、切結書、股票保管條及「丙○○」所簽發面
    額七十五萬元之本票一張，並交予自訴人而行使之，縱認屬實，則被告等均係犯
    刑法第二百零一條第一項之偽造有價證券罪、同法第二百十六條、第二百十條之
    行使偽造私文書罪、同法第二百十八條第一項之偽造公印文罪及同法第三百三十
    九條第一項之詐欺取財罪嫌。被告等同一交付前開偽造文書及有價證券之行使行
    為，同時觸犯刑法第二百十六條、二百十條及第二百零一條之罪，為一行為觸犯
    數罪名之想像競合犯，應從一重之行使偽造有價證券罪處斷，又意圖供行使之用
    而偽造有價證券，倘於偽造後復持以行使者，其行使之輕行為，應為偽造之重行
    為所吸收，僅論以較重之偽造有價證券罪。而自訴人就行使偽造有價證券罪之部
    分固為直接被害人，惟關於偽造丙○○本票之偽造有價證券罪部分，僅丙○○為
    犯罪當時之直接被害人，自訴人僅為該犯罪之間接被害人，揆諸前揭說明意旨，
    自訴人就此較重之罪既不得提起自訴，就其餘較輕之偽造公印文罪、行使偽造私
    文書罪及詐欺取財罪，自亦不得提起自訴（最高法院九十年度台上字第四五九五
    號判決、九十一年度台上字第一一一八號判決參照）。
四、至「與國家或社會同時被害之個人，仍不失為因犯罪而直接被害之人。支票乃有
    價證券之一種，執有支票，得行使其票面記載之權利。偽造支票不能兌現，固為
    破壞社會交易之信用，有害社會法益，但同時亦侵害執票人之權利，不能謂於個
    人法益未受損害。因而善意轉讓取得該支票之人，自係其直接被害人而得對該偽
    造支票之行為人提起自訴」，固亦有最高法院七十三年台上字第四八一七號判例
    可資參照。惟刑法第二百零一條第一項之偽造有價證券罪，僅須偽造行為完成，
    犯罪即屬成立，故偽造行為完成當時之直接被害人僅為丙○○而不及於他人，至
    自訴人所受之損害，乃嗣後之行使偽造有價證券行為所致，自不得就偽造有價證
    券罪之部分提起自訴，此由前揭最高法院五十六年台上字第二三六一號判例明確
    表示須為「犯罪當時之直接被害人」始得提起自訴，即為明證。是前揭最高法院
    七十三年台上字第四八一七號判例意旨，已與同院五十六年台上字第二三六一號
    判例意旨不符。再佐以最近作成之同院九十年度台上字第四五九五號判決及九十
    一年度台上字第一一一八號判決意旨，均已明確表示本件情形不得提起自訴，亦
    與近年修法及法律解釋均以限縮自訴範圍為趨勢相符，足認該院已逐漸變更前揭
    七十三年台上字第四八一七號判例之見解，本院因而不予適用該判例所示意旨，
    認自訴人不得提起本件自訴。
五、綜上所述，自訴人自訴被告等上開偽造有價證券等犯行，縱然屬實，其最重之罪
    所直接受害者仍為該有價證券之發票人丙○○，自訴人之財產法益並非該偽造有
    價證券行為之直接被害人，依法就被告等之全部犯行均不得提起自訴。從而，自
    訴人提起本件自訴即有違誤，應諭知不受理之判決。
據上論斷，應依刑事訴訟法第三百三十四條、第三百四十三條，判決如主文。
中      華      民      國    九十二    年      七      月    二十五    日
                                    臺灣高雄地方法院刑事第七庭
                                        審判長法  官    陳志銘
                                              法  官    高英賓
                                              法  官    鄭詠仁
右正本證明與原本無異。
如不服本判決，應於判決送達後十日內，向本院提出上訴狀。
                                              書記官    蔡妮君
中      華      民      國    九十二    年      七      月    二十五    日


司法院資訊處製作；財團法人民間司法改革基金會備份。
